【裁判字號】    98,審簡,1216
【裁判日期】    980616
【裁判案由】    詐欺
【裁判全文】
臺灣高雄地方法院刑事簡易判決        98年度審簡字第1216號
聲  請  人  臺灣高雄地方法院檢察署檢察官
被      告  甲○○
上列被告因詐欺案件，經檢察官聲請以簡易判決處刑（97年度偵
字第35156 號），及移送併辦（臺灣苗栗地方法院檢察署檢察官
98年度偵字第1219號），本院判決如下：
    主  文
甲○○幫助犯詐欺取財罪，處有期徒刑貳月，如易科罰金，以新
臺幣壹仟元折算壹日。
    事實及理由
一、本件犯罪事實及證據，除移送併辦意旨書附表所載被害人丙
    ○○遭詐騙匯出款項至被告甲○○帳戶之時間更正為「97年
    6 月19日14時40分許」外，餘均引用檢察官聲請簡易判決處
    刑書及移送併辦意旨書之記載（如附件一、二）。
二、核被告甲○○所為，係犯刑法第30條第1 項前段、第339 條
    第1 項之幫助詐欺取財罪。又被告並未實際參與詐欺犯行，
    所犯情節較正犯輕微，爰依刑法第30條第2 項規定，減輕其
    刑。又被告於偵查中既自承其係同時交付其於高雄縣彌陀郵
    局、第一商業銀行岡山分行所開設之2 帳戶存摺等物（見臺
    灣高雄地方法院檢察署檢察官97年度偵字第35156 號卷第7
    頁），是僅應認屬事實上之一幫助行為，其以此一提供帳戶
    資料之幫助行為供犯罪集團為詐欺取財款項匯入之用，並使
    被害人丁○○、丙○○均陷於錯誤，分別匯入款項至被告之
    上開帳戶中，使被害人等均受有損害，係以一行為同時觸犯
    數幫助詐欺取財罪，侵害不同被害人之財產法益，為同種想
    像競合犯，應依刑法第55條規定，論以一幫助詐欺取財罪處
    斷（臺灣高等法院暨所屬法院96年法律座談會刑事類提案第
    7 號意旨參照）。爰審酌被告在知悉國內現今詐騙案件盛行
    之情形下，竟仍隨意將帳戶存摺、提款卡、印章及密碼等重
    要資料交付他人，供實行詐欺犯罪者行騙財物，紊亂社會正
    常交易秩序，並使不法之徒藉此能輕易獲取詐騙所得之金錢
    ，導致檢警難以追緝，以及被害人難以追回受詐騙之金額，
    所為殊無足取，惟念及被告先前並無前科，此有臺灣高等法
    院被告前案紀錄表1 紙在卷可按，素行尚屬良好並斟酌被告
    之犯罪手段、目的、犯後態度及被害人分別所受損害等一切
    情狀，量處如主文所示之刑，並審酌本案犯罪情節、被告之
    資力、智識及教育程度，諭知以新臺幣1 千元折算1 日之易
    科罰金折算標準，以資懲儆。
三、臺灣苗栗地方法院檢察署併案部分之犯罪事實，與本件經聲
    請簡易判決處刑之犯罪事實，有想像競合犯之裁判上一罪關
    係，已如前所述，為起訴效力所及，本院自得併予審理。
四、至被告所提供銀行帳戶存摺等物，雖係供詐欺集團犯罪所用
    之物，然既已提供詐欺集團使用，顯已移轉其所有權，且未
    扣案，亦非違禁物，亦無證據足資證明係屬應沒收之物，又
    因幫助犯不適用責任共同之原則，對正犯所有供犯罪所用或
    因犯罪所得之物，勿庸併為沒收之宣告（最高法院88年度臺
    上字第6234號判決參照），爰不另為沒收之宣告，併予敘明
    。
五、依刑事訴訟法第449 條第1 項前段、第3 項、第454 條第2
    項，刑法第30條第1 項前段、第2 項、第339 條第1 項、第
    41條第1 項前段，刑法施行法第1 條之1 ，逕以簡易判決處
    刑如主文。
六、如不服本判決，應於收受送達判決之日起10日內，向本院提
    起上訴（須附繕本）。
中    華    民    國    98    年    6     月    16    日
                    高雄簡易庭  法  官  黃沛文
以上正本，係照原本作成，證明與原本無異。
如不服本判決，得自收受送達之日起10日內，向本院提起上訴。
中    華    民    國    98    年    6     月    16    日
                                書記官  黃振祐
附錄本判決論罪之法條：
刑法第30條
幫助他人實行犯罪行為者，為幫助犯。雖他人不知幫助之情者，
亦同。
幫助犯之處罰，得按正犯之刑減輕之。
刑法第339條
意圖為自己或第三人不法之所有，以詐術使人將本人或第三人之
物交付者，處5 年以下有期徒刑、拘役或科或併科1 千元以下罰
金。
以前項方法得財產上不法之利益或使第三人得之者，亦同。
前二項之未遂犯罰之。
附件一
臺灣高雄地方法院檢察署檢察官聲請簡易判決處刑書
                                     97年度偵字第35156號
    被      告  甲○○  男  26歲（民國○○年○○月○○日生）
                        住高雄縣彌陀鄉○○路北中巷8-5號
                        國民身分證統一編號：Ｚ000000000號
上列被告因詐欺案件，業經偵查終結，認為宜聲請以簡易判決處
刑，茲將犯罪事實及證據並所犯法條分敘如下：
        犯罪事實
一、甲○○明知申辦金融帳戶使用乃輕而易舉之事，故無正當理
    由徵求他人提供金融帳戶者，極易利用該等帳戶為與財產有
    關之犯罪工具，而可預見金融帳戶提供他人使用將幫助他人
    實施詐欺犯罪，惟仍基於縱有人以其金融帳戶實施詐欺犯罪
    亦不違背其本意之幫助犯意，惟因經濟拮据，經薛又瑄介紹
    李文嘉（所涉詐欺罪嫌業經臺灣臺中地方法院檢察署檢察官
    以97年度偵字第14369號提起公訴，現由臺灣臺中地方法院
    審理中）可為債信不佳之人辦理信用貸款，甲○○隨即與李
    文嘉聯繫，李文嘉則表示欲辦理貸款需交付金融帳戶之存摺
    、提款卡、雙證件，並提供2支行動電話門號SIM卡。甲○○
    遂於民國97年5月29日某時許，在高雄縣彌陀鄉之薛又瑄住
    處外，將其於90年3月5日向中華郵政股份有限公司鳳山郵局
    轄下之彌陀郵局（下稱彌陀郵局）所申辦之帳號
    00000000000000號帳戶之存摺、提款卡、身份證、健保卡、
    駕照影本、印章及2具行動電話門號之SIM卡等物，均交付與
    薛又瑄，由薛又瑄於同日某時，自高雄縣燕巢鄉○○路834
    號之貨運站寄至嘉義空軍一號巴士站交李文嘉收取，於李文
    嘉每次收到包裹後，再依劉發明（所涉詐欺罪嫌業經臺灣臺
    中地方法院檢察署檢察官以97年度偵字第14369號提起公訴
    ，現由臺灣臺中地方法院審理中）之指示將上開帳戶、行動
    電話、門號及證件等物寄至臺中市西屯區○○○路○段186號
    之空軍一號巴士站，署名交陳志強代書，並以電話通知劉發
    明前往收取，劉發明取得後分別於同年月29日，在臺中市○
    ○區○○路與至善路口處之便利商店前轉交予不詳姓名年籍
    綽號「阿如」之成年男子，「阿如」則交付每組帳戶新台幣
    （下同）9,000元、每支門號1,000元之報酬與劉發明，劉發
    明再將應歸李文嘉之報酬，匯入不知情之楊月美所申設元長
    鄉農會帳號00000000000000號帳戶內。嗣劉發明、李文嘉及
    所屬詐欺集團內成員即共同基於意圖為自己不法所有之犯意
    ，由該不法犯罪集團中之姓名年籍不詳之成年人於取得帳戶
    後，即於97年6月9日以使被害人丁○○誤認為其友人，以急
    需用錢為由要求匯款之方式，致如被害人黃金春陷於錯誤，
    由被害人丁○○之夫陳昆崙於97年6月9日16時33分18秒許至
    基隆樂利郵局匯款5萬元至甲○○所有之上開郵局帳戶內，
    隨即被提領一空，嗣經被害人丁○○發覺遭人詐騙，始報警
    循線查獲。
二、案經被害人丁○○之夫陳昆崙訴由基隆市警察局函請高雄縣
    政府警察局報告偵辦。
        證據並所犯法條
一、訊據被告固坦承上開帳戶為其申設，並與李文嘉聯繫後將存
    摺、金融卡及密碼等物交付並告知之與薛又瑄等情，惟均矢
    口否認有何幫助詐欺取財犯行，辯稱：上開彌陀帳戶係用作
    貸款，伊與李文嘉聯繫申辦信用貸款始將存摺、金融卡及密
    碼等物交付並告知薛又瑄，薛又瑄說可幫伊增加信用，伊不
    知道薛又瑄係以詐騙的方法來增加其信用，亦係受害者等語
    。惟查：
  (一)劉發明、李文嘉及所屬詐欺集團內成員，於97年6月9日以使
    被害人丁○○誤認為其友人，急需用錢為由，要求匯款之方
    式，致使被害人黃金春陷於錯誤，由被害人丁○○之夫陳昆
    崙於97年6月9日16時33分18秒許至基隆市樂利郵局匯款5萬
    元至被告所有之上開彌陀郵局帳戶內，惟匯入後旋以遭人以
    金融卡提款方式悉數領盡一情，業經證人即被害人丁○○之
    夫陳昆崙於警詢中證述屬實（97.6.10警詢筆錄），復有中
    華郵政股份有限公司鳳山郵局97年9月23日鳳營字第
    0970101158號及98年1月9日鳳營字第0980100032號函所檢附
    之上開彌陀郵局帳戶開戶基本資料（含身分證影本）、變更
    資料、歷史交易清單、被害人丁○○之夫陳昆崙郵政國內匯
    款執據各1紙在卷為證，足認劉發明、李文嘉及所屬詐欺集
    團內成員確以被告之上開彌陀郵局帳戶詐欺取財之事實。
  (二)依下列各節，足認被告係基於幫助詐欺取財之未必故意，而
    交付帳戶存摺、金融卡並告知金融卡密碼予他人：
  1.依金融機構存戶領款作業程序，存戶ATM臨櫃提款除晶片金
    融卡外，尚須金融卡密碼始得為之，堪認該成年人除持有被
    告存摺、金融卡外，尚知悉被告金融卡密碼。惟個人帳戶密
    碼具極高私密性，一般人均秘而不宣，是除經己身告知，實
    難為外人所知，惟該成年人卻得以金融卡提款方式悉數領盡
    匯款，堪認被告除交付存摺、金融卡外，並告以金融卡密碼
    ，是認被告應係主動告以金融卡密碼。
  2.衡施行詐術之人為使其不法行為所取財物必歸其所有，當未
    逕自取用非基於原帳戶所有人意思而脫離其持有之帳戶，以
    防帳戶所有人逕自領出款項或掛失帳戶，致其處心積慮所取
    財物卻反由帳戶所有人不勞而獲或帳戶經凍結而一切均歸徒
    勞之風險，是必確保該帳戶之管領及使用業經原所有人同意
    。而一般人均妥善保管帳戶存摺、金融卡，若遭竊或不慎遺
    失，必向金融機構申請掛失或報警，避免個人財產權益受不
    測損害或遭不法之徒用為犯罪工具。查上開中華郵政股份有
    限公司鳳山郵局函所檢附之存簿變更資料中並無掛失存摺及
    金融卡之紀錄，且為被告所自承（98.1.5訊問筆錄）。準此
    ，被告竟甘冒帳戶內款項遭他人領取或將該帳戶用以不法犯
    罪之風險，未向彌陀郵局申請掛失存摺及金融卡，足徵被告
    就該帳戶之去向毫不在意，應係主動交付他人管理使用無訛
    。又被告於被害人丁○○之夫陳昆崙所匯款項遭金融卡悉數
    領盡後之97年7月13日被告之上開彌陀郵局帳戶始經列為警
    示帳戶並結清註銷，有前開函所附之開戶基本資料及歷史交
    易清單在卷為憑，益徵被告知悉其所交付之帳戶係供他人收
    款所用。
  3.被告辯稱：伊申設此帳戶係貸款用，惟因經濟拮据，伊與李
    文嘉聯繫申辦信用貸款而交付並告知存摺、金融卡、金融卡
    密碼與薛又瑄，薛又瑄說可幫伊增加信用，伊不知道薛又瑄
    係以詐騙的方法來增加其信用，其亦係受害者等語。惟依被
    告於警詢中自承：伊於97年5月29日申設該帳戶時，尚有第
    一商業銀行岡山分行帳號00000000000號帳戶及臺灣銀行岡
    山分行帳號000000000000號帳戶之存摺。則被告斯時已另有
    2個帳戶足供一般人正常存提匯兌之用之情形下，仍甘冒帳
    戶存摺、金融卡保管收存不易而徒增遺失、遭竊及盜用之風
    險，於97年5月29日將其所申設之上開彌陀帳戶，存入100
    元並更換印鑑及金融卡，使當日帳戶餘額僅寥寥106元後一
    併交付並告知與薛又瑄，足認被告顯無意使用該彌陀帳戶，
    益徵其係為使上開彌陀郵局帳戶能供正常提領使用，並確認
    己無須使用該帳戶，且帳戶內餘額所剩無幾後，始存入100
    元並交付及告知帳戶之事實，至堪認定。被告前開所辯，洵
    無足採。
  4.又被告就核貸與否取決於借款人資力及償債能力、有無提供
    足額擔保品等節當知之甚稔，並為被告所不爭執（98.1.5訊
    問筆錄）。而金融機構或理財公司是否核貸，係依借款人資
    力、信用及償債能力之優劣為斷，惟均毋需提供個人帳戶金
    融卡及密碼，亦即除要求借款人提供個人相關身分證明及財
    力證明文件外，並無要求借款人提供己之帳戶金融卡及金融
    卡密碼等物以審核償債能力優劣之必要與可能；復參酌被告
    於交付前揭彌陀郵局帳戶與薛又瑄前，該帳戶內餘額僅為
    106元，據此，則其欲供以申辦貸款之帳戶竟為餘額106元或
    不足千元之帳戶，亦與申貸應提供充分資力憑以獲得良好信
    用評估進而申貸成功之貸款常情相違。況被告交付金融卡並
    告知金融卡密碼，則於核貸撥款時，豈不讓該持有金融卡並
    知悉金融卡密碼之人得以輕易領走其所申貸之款項，是足認
    被告交付並告知金融卡及金融卡密碼，顯非供以貸款，其所
    辯係申貸始交付等語，顯係飾卸之詞，無足採信。
  5.一般人自行向金融機構申請開設帳戶，原則上並無特殊限制
    及困難，故需用帳戶者原得以己之名義申請而無向他人收集
    帳戶之必要；且時下以人頭帳戶詐騙被害人匯款之行為甚為
    猖獗，此經媒體廣為報導，政府機關及各金融機構尚多次呼
    籲民眾應謹慎控管己有帳戶且勿交付個人帳戶以免淪為不法
    犯罪之幫助工具，是依一般人智識及社會生活經驗，極易認
    知收受帳戶者悖於常情未使用己之帳戶而使用他人帳戶，顯
    為遂行存提款紀錄不易循線追查之目的，自可產生該收受帳
    戶者係用於不法犯罪之合理懷疑。衡被告均具一定智識程度
    ，又有工作經驗，而具相當社會生活經驗之成年人，就上情
    絕難諉為不知，是其雖無劉發明、李文嘉及所屬詐欺集團內
    成員使用存摺、金融卡、金融卡密碼必持以詐欺取財之確信
    ，惟仍交付並告知之，顯就該人縱用以詐欺取財一節，予以
    容認，堪認被告有幫助詐欺取財之未必故意甚明。
  6.按刑法上之幫助犯，係對於犯罪與正犯有共同之認識，而以
    幫助之意思，對於正犯資以助力，而未參與實施犯罪之行為
    者而言（最高法院88年度台上字第1270號判決意旨參照）。
    查依前揭被害人丁○○之夫陳昆崙之指述，其遭詐欺過程中
    ，未曾直接與被告有何接觸或聯繫，再參酌詐欺犯罪中之收
    受詐得款項一舉，固屬詐欺犯行之重要環節，然收受詐欺款
    項之手法多端，倘由犯罪行為人親自出面收受被害人款項，
    固可認已屬詐欺犯罪構成要件之行為分擔，然如被害人係以
    轉帳匯款至犯罪行為人指定之銀行或郵局帳戶之間接方式支
    付款項者，客觀上實係由該銀行或郵局業者直接受取財物之
    交付，此與直接由被害人親手交付現款與犯罪行為人，尚屬
    有別。準此，被告僅提供帳戶使被害人丁○○之夫陳昆崙存
    入款項之行為，充其量僅足認定係詐欺取財犯罪構成要件以
    外之幫助行為，尚難遽認與前述詐欺犯罪行為人本於共同犯
    罪之犯意聯絡，而有參與或分擔向被害人丁○○詐欺之犯行
    。況使用他人帳戶犯罪者，本欲利用他人帳戶以隱瞞自己身
    分而逃避檢警追緝，是被告雖可預知使用其帳戶者將利用其
    所交付之存摺、金融卡及密碼，供為詐欺不法犯行，然其主
    觀上有無將使用帳戶者所實施之詐欺犯行，視為己身犯行之
    共同犯意聯絡，實非無疑。是本件既查無證據足資證明被告
    有共同詐欺取財之犯意聯絡及行為分擔，自應認被告提供存
    摺、金融卡及密碼等物與不詳人士使用之犯行，僅止於幫助
    詐欺之犯意，而為詐欺構成要件以外之行為。
  (三)綜上所述，被告前開所辯，無從採信，其幫助詐欺犯行洵堪
    認定。
二、查被告基於幫助之犯意，提供其所有上開郵局帳戶存摺、金
    融卡及密碼等物先交付與薛又瑄，由薛又瑄復交李文嘉收取
    ，復李文嘉再交付與劉發明，嗣劉發明取得後另轉交與不詳
    姓名年籍綽號「阿如」之成年男子，藉以幫助劉發明、李文
    嘉及所屬詐欺集團內成員以詐術使被害人被害人丁○○陷於
    錯誤，而匯款至該帳戶，核被告所為，係犯刑法第339條第1
    項、第30條第1項之詐欺取財罪嫌之幫助犯。被告幫助劉發
    明、李文嘉及所屬詐欺集團內成員以被告帳戶為詐欺犯行，
    劉發明、李文嘉及所屬詐欺集團內成員有犯意聯絡及行為分
    擔，請論以共同正犯。又被告並未實際參與詐欺犯行，所犯
    情節較正犯輕微，請依刑法第30條第2項規定，減輕其刑。
    請審酌被告明知現今不法份子使用他人帳戶以遂行詐欺犯罪
    之情形猖獗，仍將金融帳戶交付與劉發明、李文嘉及所屬詐
    欺集團內成員等人使用，助長詐欺財產犯罪之風氣，增加被
    害人丁○○追償損失之困難，並擾亂金融交易往來秩序及安
    全，惟念及被告本係為辦理貸款，因一時思慮欠週才交付金
    融帳戶予劉發明、李文嘉及所屬詐欺集團內成員等人，並有
    臺灣臺中地方法院檢察署檢察官97年度偵字第14369號起訴
    書1份存卷可憑，兼衡被告並無前科、智識程度、犯罪手段
    、對被害人丁○○財產所生危害程度，及犯後坦承部分犯行
    ，態度尚可等情狀，量處適當之刑，以資懲儆。
三、依刑事訴訟法第451條第1項聲請逕以簡易判決處刑。
    此    致
臺灣高雄地方法院
中    華    民    國    98    年    2    月  1    日
                               檢  察  官  乙○○
                               檢  察  官  曾財和
附件二
臺灣苗栗地方法院檢察署檢察官移送併辦意旨書
                                      98年度偵字第1219號
    被      告  甲○○  男  27歲（民國○○年○○月○○日生）
                        住高雄縣彌陀鄉○○路北中巷8之5號
                        國民身分證統一編號：Ｚ000000000號
上列被告因詐欺案件，認應與貴院審理之98年度審簡字第1216號
案件（中股）併案審理，茲敘述犯罪事實及證據並所犯法條如下
：
一、犯罪事實：
    甲○○明知將自己所有之存摺、金融卡及提款密碼等金融帳
    戶資料提供他人時，有供不法詐騙份子利用，而幫助他人為
    財產犯罪之虞，竟不違背其本意，基於幫助他人遂行詐欺取
    財之不確定犯意，於民國97年5月間某日，在不詳處所，將
    其前於94年年間某日向第一商業銀行岡山分行申辦帳號第00
    000000000號帳戶之存摺、提款卡等物，交付予薛又瑄，薛
    又瑄再轉交予李文嘉，李文嘉再交付予劉發明（李文嘉、劉
    發明所涉詐欺罪嫌部分，業經臺灣臺中地方法院檢察署檢察
    官以97年度偵字第14369號案件提起公訴，現由法院審理中
    ）使用。適丙○○於附表所示時間，接獲范政達為首腦之犯
    罪集團（業經本檢察官以97年度偵字第4599號提起公訴，現
    由臺灣苗栗地方法院審理中）成員，以如附表所示之假冒「
    通知中獎」等方式，向丙○○行騙，致丙○○信以為真，陷
    於錯誤，而依照詐欺集團成員指示，匯款如附表所示金額，
    至甲○○所申辦之帳戶內。嗣經本檢察官指揮刑事警察局偵
    二隊第二組、苗栗縣警察局頭份分局、臺中市警察局第三分
    局、桃園縣警察局刑事警察大隊、大園分局、楊梅分局共同
    偵破前述范政達為首腦之犯罪集團後而循線查獲。
二、證據：
     1、被告江炳延於警詢偵查中之供述：坦承於上開時間將存
        摺及提款卡交付他人使用。
     2、告訴人丙○○於警詢中之指述。
     3、同案共犯李文嘉於警詢及偵查中之陳述：佐證被告確曾
        將存摺及提款卡交付予薛又瑄，薛又瑄再轉交予李文嘉
        等事實。
     4、同案共犯劉發明於警詢之陳述：佐證劉發明曾託李文嘉
        收集人頭帳戶，故李文嘉將被告之存摺及提款卡交予劉
        發明使用等事實。
     5、告訴人丙○○匯款之執據1紙。
     6、內政部警政署反詐騙案件紀錄表1紙、金融機構聯防機
        制通報單1紙、受理各類案件紀錄表1紙、受理詐騙帳戶
        通報警示簡便格式表1紙。
三、所犯法條：
    核被告所為，係犯刑法第30條第1項、第339條第1項之幫助
    詐欺取財罪嫌。
四、併辦理由：
    查被告甲○○前因提供彌陀郵局帳戶予詐騙集團，而涉嫌幫
    助詐欺之行為，為臺灣高雄地方法院檢察署檢察官以97年度
    偵字第35156號聲請簡易判決處刑，現由貴院以98年度審簡
    字第1216號案件審理中，有該案聲請簡易判決處刑書、本署
    刑案資料查註記錄表各乙份等在卷足憑，核本件被告所為
    與前開聲請簡易判決處刑之事實，係一次交付數帳戶供他人
    使用行為，而造成數被害人遭詐騙之結果，屬一行為觸犯數
    罪名之想像競合關係，為法律上一罪之同一案件，爰請均依
    法併予審理。
    此    致
臺灣高雄地方法院
中    華    民    國    98    年    4     月    23    日
                           檢 察 官  張文傑
附表
┌──┬───┬────────┬────────────┬────┐
│編號│被害人│   時      間   │       詐 欺 手 法      │得手金額│
├──┼───┼────────┼────────────┼────┤
│  1 │丙○○│97年6月19日14時 │以謊稱被害人中獎之方式，│65,000元│
│    │      │20分至6月24日14 │詐騙被害人匯款至指定的人│        │
│    │      │時40分          │頭帳戶內，再由中國大陸地│        │
│    │      │                │區詐欺集團指示臺灣地區詐│        │
│    │      │                │欺集團成員范政達、梁凱閎│        │
│    │      │                │、張倫嘉、何佳原、王程楷│        │
│    │      │                │、張漢民、陳偉城、李偉富│        │
│    │      │                │等人提領被害人所匯贓款。│        │
└──┴───┴────────┴────────────┴────┘


司法院資訊處製作；財團法人民間司法改革基金會備份。
